臺灣高雄地方法院刑事判決　　　　　　 100年度侵訴字第26號
公　訴　人　臺灣高雄地方法院檢察署檢察官
被　　　告　趙子煌
選任辯護人　邱南英律師
上列被告因妨害性自主罪案件，經檢察官提起公訴（99年度偵字
第28880 號），本院判決如下：
    主  文
趙子煌犯強制猥褻罪，處有期徒刑參月，如易科罰金，以新臺幣
壹仟元折算壹日。緩刑貳年，並應完成精神治療，緩刑期間付保
護管束。
    事  實
一、趙子煌因精神障礙，致其依其辨識而行為之能力顯著降低。
    其於民國99年9 月2 日晚間7 時44分許，在位於高雄市苓雅
    區○○○路21號大遠百17樓之誠品書局中國文學區閒逛時，
    因見代號0000-0000A1 女子（年籍資料詳卷密封，下稱A 女
    ）獨坐在單人沙發上檢視行動電話，萌生強制猥褻之犯意，
    趨前靠近A 女，趁A 女不及防備抗拒之際，違反A 女之意願
    ，站在A 女正前方，伸出雙手摸向A 女之胸部，A 女雖試圖
    以雙手交叉護胸，但趙子煌仍以右手觸及A 女之左胸部得逞
    。A 女受此驚嚇，出聲尖叫，趙子煌始後退轉身繼續瀏覽架
    上書籍。嗣由誠品書局店員報警處理而查悉上情。
二、案經A 女訴由高雄市政府警察局苓雅分局移送臺灣高雄地方
    法院檢察署檢察官偵查起訴。
    理  由
一、證據能力部分：
(一)刑事訴訟法第159 條之2 規定，被告以外之人於司法警察（
    官）調查中所為之陳述，與審判中不符時，其先前之陳述具
    有較可信之特別情形，且為證明犯罪事實存否所必要者，得
    為證據。係以被告以外之人於司法警察（官）調查中之陳述
    ，性質上屬傳聞證據，原則上不認其具證據能力，惟該證人
    警詢之供詞倘一昧排除，亦有違實體真實發見之訴訟目的，
    是以先前與審判中不符之陳述，具有較可信之特別情況，且
    為證明犯罪事實存否所必要者，則例外認有證據能力。至被
    告以外之人於警詢之陳述與審判中相符時，既得逕採用審判
    中之陳述，自無適用此傳聞證據排除例外規定之餘地。經查
    ，告訴人A 女於本院審理中到庭證述時，就被告以手觸摸其
    胸部之基本事實，與其於警詢中所述內容大致相符，亦即其
    於警詢中所述主要事實，已經於審判中詰問，前後所述並無
    明顯不同，則告訴人於警詢中所述內容已成為審判中陳述之
    一部，雖無刑事訴訟法第159 條之2 規定之適用，仍得逕採
    為判斷本案之證據（最高法院99年度臺上字第873 號判決意
    旨參照）。是辯護人主張告訴人於警詢中陳述無證據能力乙
    節，尚難採認。
(二)按被告以外之人於審判外之言詞或書面陳述，除法律有規定
    者外，不得作為證據，刑事訴訟法第159 條第1 項定有明文
    。又被告以外之人於審判外之陳述，雖不符刑事訴訟法第15
    9 條之1 至第159 條之4 之規定，而經當事人於審判程序同
    意作為證據，法院審酌該言詞陳述或書面陳述作成時之情況
    ，認為適當者，亦得為證據。當事人、代理人或辯護人於法
    院調查證據時，知有第159 條第1 項不得為證據之情形，而
    未於言詞辯論終結前聲明異議者，視為有前項之同意，刑事
    訴訟法第159 條之5 亦定有明文。本件下列所引用之證據，
    均經本院依法踐行調查證據程序，公訴人、被告趙子煌及辯
    護人俱不爭執各該證據之證據能力，且迄至本院言詞辯論終
    結前，未就上開證據之證據能力聲明異議，復查無依法應排
    除其證據能力之情形，本院審酌上開證據之形式及取得過程
    並無瑕疵、與待證事實具有關連性等情況，認為適當，揆諸
    前揭規定，認上開證據俱有證據能力，均得為本案之證據。
二、訊據被告矢口否認有何強制猥褻之犯行，辯稱：伊沒有摸到
    告訴人云云。辯護人則以：(1)依本件案發地點之監視錄影畫
    面可知，被告僅是嘗試性觸摸告訴人身體，因被告有故意靠
    近之行為，所以告訴人早有警覺而雙手護胸，被告之右手僅
    是輕微碰觸告訴人手肘，被告之左手則未見有碰觸告訴人胸
    部之情形，不得任意推斷被告必有碰到告訴人。且被告輕碰
    即止，並非暴行，與強制猥褻罪之構成要件不符。(2)本件案
    發地點為有名書香園地，告訴人身處當時之環境應甚難想像
    會有人接近並伸手，是其陳述恐因當時情況突兀、情緒激動
    導致失真。依告訴人之陳述，其當時係坐在沙發上將手伸在
    胸前看手機，事情發生時本能立即以雙手交叉護胸，準此，
    實難想像被告襲胸會有成功之機會。(3)被告之行為非屬強制
    猥褻罪，而係違反性騷擾防治法之罪。(4)被告罹患精神疾病
    ，自63年發病以來皆按時服藥，本案是或因被告年老失控或
    病情突發，而作出30多年來不曾出現之舉動，縱有觸摸告訴
    人，亦無何侵犯告訴人之意云云，為被告置辯。經查：
(一)上開犯罪事實，業據證人即告訴人於警詢、偵訊及本院審理
    中證稱：伊於99年9 月2 日晚間8 時許，在大遠百17樓誠品
    書局，坐在沙發區看手機簡訊，有一名陌生男子（指被告）
    突然慢慢向伊靠近，伊問被告要幹嘛，結果被告一直笑沒有
    說話，伊又重複問一次，被告還是一直笑沒有說話，眼睛一
    直盯著伊的胸部，一直朝伊靠近，站在伊正前方，當時伊以
    為被告要看伊的手機，結果被告就突然伸出雙手朝伊胸部觸
    摸，當時伊立即以雙手交叉護胸，但對方還是有觸摸到伊的
    上胸部，伊有感覺被告的手碰到伊的左胸，被告有碰到一點
    ，伊受到驚嚇，尖叫出聲，誠品的小姐就過來，並叫警衛處
    理等語（見臺灣高雄地方法院檢察署99年度偵字第28880 號
    卷《下稱偵卷》第8 至9 、26至27頁、本院100 年度侵訴字
    第26號卷《下稱侵訴卷》第31至34頁）。被告於警詢及偵訊
    中亦自承：伊於99年9 月2 日約晚間8 時許，在大遠百用餐
    後逛到17樓誠品書局中國文學區看書，突然性慾旺起來，在
    想性方面的事，剛好被害人行經過去，一會兒又行經過來，
    讓伊感覺被害人對伊有意思，伊看到被害人很清純，身材又
    好，臉蛋又漂亮，又露出半個胸部，所以朝被害人正面走過
    去，要摸被害人胸部，伊的身體有傾向被害人，被害人有驚
    叫等語（見偵卷第6 、17頁）。而經本院當庭勘驗案發當時
    誠品書局設置之監視錄影畫面顯示，告訴人（畫面中穿黑色
    衣服之女子）於99年9 月2 日晚間7 時44分16秒許，坐在沙
    發上以左手自包包內取出行動電話低頭觀看，並以左手拿行
    動電話，右手操作。嗣被告（畫面中穿米色上衣、深色長褲
    之男子）由畫面左下方低頭彎腰靠近告訴人，告訴人抬起頭
    往後靠，並將行動電話由左手換到右手。被告再次低頭彎腰
    靠近告訴人，告訴人往後靠並微微抬起左手。被告第3 次低
    頭彎腰靠近告訴人，告訴人再次往後靠。同日晚間7 時44分
    42秒時，被告第4 次彎腰時即伸出雙手摸向告訴人，當時告
    訴人右手肘呈彎曲狀態，握住行動電話的右手掌一直在左肩
    頭與左上臂間移動，在被告伸出雙手手掌摸向告訴人胸部時
    ，告訴人持行動電話之右手掌正落在左肩頭與左上臂之間，
    其右手肘雖呈彎曲狀態，但似乎仍有空隙而無法完全遮住其
    胸部。此時告訴人身體往後靠，被告之右手觸摸到告訴人左
    手肘，被告左手則因監視畫面不甚清晰無法確認究觸摸到告
    訴人何部位。之後被告繼續觀看架上書籍，並未離去，告訴
    人則呼叫店員，店員與告訴人交談後有撥打電話之動作等情
    ，有本院勘驗筆錄在卷可稽（見侵訴卷第16至17頁），足認
    被告確有伸出雙手手掌往告訴人胸部觸摸之舉動，且斯時告
    訴人之右手肘雖呈彎曲狀態護在胸前，但似仍有空隙，無法
    完全遮住其胸部，益徵告訴人指訴其當時雖以雙手交叉護胸
    ，但被告仍觸摸到其一部分之左胸部位乙節，洵屬有據，堪
    可採信。則被告以手觸摸告訴人胸部之方式，對告訴人為猥
    褻行為得逞乙節，即堪認定。
(二)被告於警詢、偵訊及本院審理中固一再辯稱：伊有想要摸被
    害人胸部，但沒有摸到云云，辯護人亦為相同意旨之辯護，
    且案發現場之監視錄影畫面固未能清楚呈現被告左手手掌觸
    摸告訴人身體之部位。然被告確有觸摸到告訴人左胸之一部
    分得手之事實，業據告訴人指訴明確。且依告訴人之指訴及
    上開監視錄影畫面顯示，告訴人於案發當時雙手雖有交叉護
    在胸前，亦即將二手手肘彎曲，以雙手上臂遮擋在胸前之動
    作，然一般成年女性之胸部範圍通常大於上臂之寬度，若為
    較豐滿之女性，縱再以手掌協助防護，仍不必然能完全遮蔽
    胸部，是告訴人指訴：被告是碰到伊左胸上方，伊感覺被告
    的手有碰到左胸，有碰到一點等語（見侵訴卷第32、34頁）
    ，核與經驗法則相符，堪可採信。是被告此部分辯解，及辯
    護人辯稱：以告訴人當時之姿勢，實難想像被告襲胸會有成
    功之機會云云，均難採認。
(三)按88年4 月21日修正前刑法第224 條第1 項原規定「對於男
    女以強暴、脅迫、藥劑、催眠術或他法，至使不能抗拒而為
    猥褻之行為者，處……。」所謂「他法」，依當時規定固指
    類似於強暴、脅迫、藥劑、催眠術或與之相當之方法。惟該
    條文於88年4 月21日修正時，已修正為「對於男女以強暴、
    脅迫、恐嚇、催眠術或其他違反其意願之方法，而為猥褻之
    行為者，處……（修正後僅有一項）。」依其立法理由說明
    ，係以原條文之「至使不能抗拒」，要件過於嚴格，容易造
    成受侵害者，因為需要「拼命抵抗」而致生命或身體方面受
    更大之傷害，故修正為「違反其意願之方法」（即不以「至
    使不能抗拒」為要件）。則修正後所稱「其他違反其意願之
    方法」，應係指該條所列舉之強暴、脅迫、恐嚇、催眠術以
    外，其他一切違反被害人意願之方法，妨害被害人之意思自
    由者而言，不以類似於所列舉之強暴、脅迫、恐嚇、催眠術
    等相當之其他強制方法，足以壓抑被害人之性自主決定權為
    必要，始符立法本旨（最高法院97年度第5 次刑事庭會議決
    議、98年度臺上字第2070號判決意旨參照）。又按刑法強制
    猥褻罪之成立，以行為人須有施強暴、脅迫、恐嚇、催眠術
    或其他違反被害人意願之方法，作為構成要件。而所謂猥褻
    行為，係指性交以外，足以興奮或滿足性慾之一切色情行為
    ，亦即在客觀上足以誘起他人性慾，在主觀上足以滿足自己
    性慾，而侵犯他人性自由之權利，使被害人有被侵犯之被害
    感覺，係屬於性侵害之概念。至性騷擾防治法第25條規定之
    「性騷擾」，則指對被害人之身體為偷襲式、短暫性、有性
    暗示之不當觸摸，含有調戲意味，而使人有不舒服之感覺，
    但不符強制猥褻構成要件之行為而言（最高法院100 年度臺
    上字第393 號判決意旨參照）。二者雖均以違反被害人意願
    為犯罪構成要件之一，惟性騷擾防治法第25條所謂「乘人不
    及抗拒」乃指行為人以偷襲式、短暫性之觸摸，使被害人未
    能及時反應，行為人已然完成侵害行為而言。若行為人係持
    續、反覆為觸摸行為，或被害人有閃避、抗拒之動作，甚或
    因驚嚇而不能或不敢抗拒，既已妨害被害人性決定自由，自
    屬強制猥褻之範疇（最高法院100 年度臺上字第2479號判決
    意旨參照）。
(四)本件被告係趁告訴人單獨坐在沙發上檢視行動電話內容時，
    逐漸走近告訴人，在與告訴人正面相向時，彎腰伸出手掌直
    接摸向告訴人之胸部，業如前述。而當時告訴人所坐者係單
    人座後有靠背之沙發，被告又站立在告訴人正前方，當被告
    伸手摸向告訴人胸部時，告訴人顯然無路可退，僅能以雙手
    在胸前交叉，試圖閃躲、抗拒被告之觸摸等情，除有前述勘
    驗筆錄可參外，亦有卷附之監視錄影畫面翻拍照片2 張在卷
    可稽（見侵訴卷第7 至8 頁），依上開說明，被告之行為已
    妨害告訴人之性決定自由，使告訴人有被侵犯之被害感覺，
    係屬於性侵害之概念，而非僅屬性騷擾防治法第25條規定之
    偷襲式、短暫性之觸摸。又被告係因性慾突發，見告訴人面
    貌身材姣好，而起意欲觸摸告訴人胸部乙節，業據被告自承
    如前。而女性之胸部為其第二性徵，在「性」領域中有其一
    定表徵之意涵，若無端以手故意觸碰、撫摸女性之胸部，於
    一般社會大眾之性道德感情上，自係足以刺激或滿足性慾，
    並引起羞恥感或厭惡感，而屬對於女性之猥褻行為無訛。是
    被告上開所為，主觀上足以滿足自己之性慾，客觀上亦足以
    刺激或滿足他人之性慾，已該當強制猥褻罪之構成要件。辯
    護人為被告辯稱：被告之行為僅係違反性騷擾防治法之罪，
    且無侵犯告訴人之意云云，尚難採認。
(五)綜上所述，被告前開所辯，無可採信。辯護人所為之辯護亦
    均不足為被告有利之認定。本件事證明確，被告上開強制猥
    褻之犯行堪以認定，應予依法論科。
三、核被告所為，係犯刑法第224 條強制猥褻罪。按行為時因精
    神障礙或其他心智缺陷，致其辨識行為違法或依其辨識而行
    為之能力，顯著減低者，得減輕其刑，刑法第19條第2 項定
    有明文。查被告罹患精神分裂病，人際互動長期疏離，獨來
    獨往，欠缺人與人間互動技巧，對互動間肢體訊息易產生錯
    誤認知。被告性反應易因女生穿著而生性慾，性常識不佳，
    且近日無適當發洩性慾方式，在年輕貌美、身材姣好之女子
    前，對一個慢性精神分裂症患者而言，其思考及認知退化，
    可能造成被告對自己之行為欠缺後果考慮與抑制性，而出現
    不當行為，綜合被告之個人發展史、家族史、疾病史、性發
    展史、門診紀錄、心理衡鑑、精神狀態檢查後，認被告於案
    發時已達因精神障礙，致其依其辨識而行為之能力顯著減低
    等情，有高雄市立凱旋醫院100 年3 月16日高市凱醫成字第
    1000001779號函檢附之精神鑑定報告書1 份附卷可參（見本
    院99年度審訴字第3736號卷《下稱審訴卷》第51至至55頁）
    ，足認被告為本件犯行時，因其精神障礙，致其依其辨識而
    行為之能力顯著減低，應依刑法第19條第2 項規定，予以減
    輕其刑。爰審酌被告因精神障礙致其對性衝動之控制力較弱
    ，且易對他人肢體訊息產生錯誤之認知，致犯本案，除伸手
    觸摸告訴人胸部外，並無其他侵犯告訴人之言行舉止，犯罪
    情節尚輕，於本院審理中亦獲得告訴人之諒解（見侵訴卷第
    36頁），及其犯罪動機、目的、手段、智識程度、犯罪所生
    危害等一切情狀，量處如主文所示之刑，並諭知易科罰金之
    折算標準，以資懲儆。末查，被告在此之前，並無任何前科
    紀錄，有臺灣高等法院被告前案紀錄表1 份在卷可按，素行
    良好。且被告至少於服役退伍後2 年即約65年間之前即已出
    現精神症狀，自發病時至本案發生時止已逾34年之久，期間
    擔任國中教職達19年，且生活尚能自理，亦能自行就醫及安
    排休閒生活，於其父在97年間過世後多數時間獨居於北港，
    每月固定有數日至高雄胞弟家中居住，與家人互動關係良好
    等情，有前開高雄市立凱旋醫院精神鑑定報告書附卷可參，
    足認被告於本案發生之前，雖罹患精神疾病，但尚能自我及
    透過家人之協助妥善控制。然本案發生後，被告開始出現拒
    藥、呆坐、沈默、幻聽、亂比手勢等情形，而經家人於99年
    9 月10日送至高雄市立凱旋醫院就診，並經該院收治入院等
    情，有該醫院凱診（乙）字第1198號診斷書、該醫院99年12
    月2 日高市凱醫成字第099000 8479 號函所附被告病歷影本
    1 份在卷可稽（見審訴卷第17、33至46頁），則辯護人為被
    告辯稱：本案事發突然，被告因被帶入警局及地檢署訊問，
    身心無法承受，因病情加重而住院治療迄今等語（見審訴卷
    第15至16、20、26頁），尚非無據。茲念被告係一時衝動致
    犯本案，病情亦因本案而加遽致住院許久，認被告經此偵、
    審程式及科刑判決後，應已知所警惕，信無再犯之虞，因認
    前開之刑以暫不執行為當，爰依刑法第74條第1 項第1 款規
    定宣告緩刑2 年。另考量被告欠缺人際間互動技巧，對自己
    之行為欠缺後果考慮與抑制，且高雄市立凱旋醫院對被告為
    精神鑑定後，亦認為維持被告日後精神狀況之穩定，被告應
    積極接受精神科相關治療等建議，爰依刑法第74條第2 項第
    6 款之規定，命被告應完成精神治療，並依刑法第93條第1
    項第2 款之規定諭知於緩刑期間付保護管束。
據上論斷，應依刑事訴訟法第299 條第1 項前段、刑法第224 條
、第19條第2 項、第41條第1 項前段、第74條第1 項第1 款、第
2 項第6 款、第93條第1 項第2 款，判決如主文。
本案經檢察官陳俊宏到庭執行職務。
中    華    民    國   100    年    6     月    23    日
                  刑事第十七庭  審判長法  官  陳培維

                                      法  官  余銘軒

                                      法  官  毛妍懿
以上正本證明與原本無異。
如不服本判決應於收受送達後10日內向本院提出上訴書狀，並應
敘述具體理由；如未敘述上訴理由者，應於上訴期間屆滿後20日
內向本院補提理由書（均須按他造當事人之人數附繕本）「切勿
逕送上級法院」。
中    華    民    國   100    年    6     月    27    日
                                      書記官  林晏光
附錄本案論罪科刑法條：
中華民國刑法第224條
（強制猥褻罪）
對於男女以強暴、脅迫、恐嚇、催眠術或其他違反其意願之方法
，而為猥褻之行為者，處6 月以上5 年以下有期徒刑。